臺灣嘉義地方法院民事判決
111年度訴字第75號
原      告  黃政昌  
訴訟代理人  呂維凱律師
被      告  黃建智  


訴訟代理人  黃建誠  
上列當事人間設置自來水管線事件，本院於民國111年8月17日言
詞辯論終結，判決如下：
    主  文
一、被告應容忍原告在兩造所共有坐落嘉義縣○○市○○○段○○○○○○
    地號土地上下設置管線（含自來水、電力、電信、排水及其
    民生管線），並不得為禁止或妨礙原告設置前開設施及管線
    之行為。
二、訴訟費用由被告負擔。　　
三、本判決第一項如原告以新臺幣五十五萬元為被告預供擔保，
    得假執行。但如被告以新臺幣壹佰陸拾伍萬元為原告預供擔
    保後，得免為假執行。
    事 實 及 理 由
甲、程序事項：按訴訟送達後，原告不得將原訴變更或追加他訴
    。不變更訴訟標的，而補充或更正事實上陳述者，非為訴之
    變更或追加，民事訴訟法第255條、第256條分別定有明文。
    查本件原告起訴聲明：「1、被告應同意原告在嘉義縣○○市○
    ○○段000000地號土地的共有土地，地下開挖設置管線，鋪設
    自來水管線，及家用廢水管線。2、並准予宣告假執行。3、
    訴訟費用由被告負擔。」後於民國111年8月17當庭以言詞更
    正為：「被告應容忍原告在兩造所共有坐落嘉義縣○○市○○○
    段0000○0地號土地上下設置管線（含自來水、電力、電信、
    排水及其民生管線），並不得為禁止或妨礙原告設置前開設
    施及管線之行為。2、原告願供擔保請准宣告假執行。3、訴
    訟費用由被告負擔。」核其上開所為僅更正文字，使訴訟標
    的更為明確，非為訴之變更或追加，合於上開規定，應予准
    許，先予敘明。
乙、實體事項：
壹、原告起訴：
一、緣嘉義縣○○市○○○段000000地號土地（下稱系爭OOOO-O地號
    土地）、嘉義縣○○市○○○段000000地號土地（系爭土地），
    原為嘉義縣○○市○○○段0000地號共有土地，於109年3月5日經
    本院以108年度訴字第561號民事判決分割確定後，並於同年
    5月4日經嘉義縣水上地政事務所完成分割登記。系爭土地由
    原告黃政昌與被告黃建智共有，應有部分各1/2，合先敘明
    。
二、依民法第786條所述，如袋地需要設置管線，得通過他人之
    土地上下而設置之。111年1月10日上午9點48分許，被告之
    訴訟代理人黃政人當眾當場拒絕原告所提出，設置自來水管
    線須從系爭土地經過之方式，而此為損害最小的方法。查原
    告所有之土地（即系爭OOOO-O地號土地）為袋地，聯絡外界
    的公路須靠同段OOOO地號土地的寬4公尺和OOOO-O地號土地
    的寬1公尺的私設道路出入，因上開私設道路的最邊邊車輛
    輾壓最少，以後不會有挖馬路漏水的不便及風險，施工時影
    響交通也較少，且原告主張挖埋管線之方法為直線、小型、
    窄幅的挖斗，挖適當的寬度埋水管，時間上節省、路面也可
    馬上回填，不影響出入。
三、原告主張埋設管線的位置選在系爭土地的南方中間，一直向
    北延伸16公尺，抵達原告所有的土地（即系爭OOOO-O地號土
    地），面積預計為寬50公分乘以長16公尺，約8平方公尺。
四、綜上所述，本件原告主張其所有之系爭OOOO-O地號土地，並
    無自己之自來水，只得以法律訴訟來尋求救濟。又系爭OOOO
    -O地號土地須經過系爭土地，從而原告有通過系爭土地，為
    設置管線(含自來水、電力、電信及排水）之必要，而依複
    丈成果圖所示之管線之方式，係損害最少之處所及方法，懇
    請判決如訴之聲明，實感德便。
五、對被告抗辯之陳述：
（一）查108年4月2日雙方在太保市調解委員會達成協議之時，
      乃雙方土地分割前，之後雙方就共有土地為判決分割，各
      自取得使用。而分割時系爭土地即預作為道路和水電公共
      設施出入使用。惟兩造關係破裂後，互不往來，關係緊張
      ，原告將面臨被告隨時將自來水切斷之風險。又被告除拒
      絕依兩造分割判決拆除搬遷外，也致原告申請自來水、排
      水等行政申請未果。
（二）另被告所稱原告已有電力線路架設、及家庭廢水、中水排
      放溝渠管道確實存在且運作正常云云：
　 1、被告所述不實，其所拍攝排水溝渠（即本院卷第165至169
      頁照片）排水路徑係由OOOO地號土地穿越OOOO地號土地到
      OOOO地號土地再轉至OOOO地號土地，（本院卷第203、205
      頁螢光筆描繪處參照）該水溝並無與原告所有土地（即系
      爭OOOO-O地號土地）接穰，且上該水溝亦經本院110年度
      朴簡字第230號判決認定為被告所無權占用，應予拆除。
　 2、故原告所有系爭OOOO-O地號土地上並無「家庭廢水、中水
      排放溝渠」，原告現狀根本無法排放廢水和使用自來水管
      ，以致廢水是直接提到門口庭院潑灑以及由屋後空地土壤
      自然吸收，而自來水部分是原告自己到朋友家載自來水回
      家使用。
   3、反觀本件嘉義縣水上地政事務所111年3月17日複丈成果圖
      方案，系爭土地當初分割判決已經是預留作為水電管線使
      用，產權單純，施工簡便，距離又最短、臺灣自來水公司
      也認是唯一可行通過路線規劃。　　　
（三）被告所述其現住樓房牆壁龜裂情形與原告無關：其答辯稱
      埋設管線將破壞其房屋結構云云，惟。被告在110年度司
      執字第39298號強制拆屋案件時，自己也順便於樓房西側
      邊間做排水設施，本件管線的規劃方案路線是在上開被告
      排水設施以外，更遠離其樓房，則被告自己施作的排水設
      施都安全無虞，那麼同理可證，本件規劃之路線方案，更
      屬妥當。
六、聲明：
（一）被告應容忍原告在兩造所共有坐落嘉義縣○○市○○○段0000○
      0地號土地上下設置管線（含自來水、電力、電信、排水
      及其民生管線），並不得為禁止或妨礙原告設置前開設施
      及管線之行為。
（二）原告願供擔保請准宣告假執行。
（三）訴訟費用由被告負擔。
貳、被告答辯略以：　　
一、原告並沒有埋設自來水管線之急迫：
（一）兩造於108年4月2日即在太保市調解委員會達成和解協議
      ，被告當時就同意原告繼續使用自來水，條件是原告需支
      付自來水水費兩個月100元予被告。被告始終希望能與原
      告和解，現被告特立保證書願意提供原告每2個月20度自
      來水、使用超過部分依自來水公司計價，有關水錶裝設與
      繳（匯）款手續費均由被告負擔。
（二）原告並無申請必要：原告、被告雙方家庭廢水、中水排放
      溝渠管道亦早已存在且運作正常，實無需再提出申請必要
      。縱然該排水溝渠分佈在共有地，私有地上，過去4、50
      年來鄰舍均共有共享，毫無計較。
　 1、又原告先以本院110年度朴簡字第230號起訴請求拆除被告
      位於系爭土地上之排水溝（理由為未經原告及其他共有人
      同意）現在又在提出訴訟請求被告同意原告在上開共有土
      地上埋設排水管線，此舉完全違背法律之公平、正義原則
      。
　 2、今原告若想改變此況，敬請先完備原告地號OOOO-O土地四
      周及其住宅家庭廢水、中水排放管路規劃設置，並請依法
      規設置下水處理系統設施。以上若未具備僅徒有原告所訴
      之排水管路，則與現況有何差別？
（三）另原告請求被告會造成被告現住樓房西邊地層下陷：被告
      現住樓房牆面與樓梯出現裂縫、如日後管線破損或漏水，
      恐日後將加劇地層下列情形。故被告認為此非損害最小之
      方法。
（四）認為不應從系爭土地上設置管線，應從鄰地OOOO地號土地
      上設置管線，因原告規劃管線埋設位置為被告車輛進出必
      經通道，難保無原告管路損壞歸責被告之風險，故被告誠
      懇建議原告將管線路徑規劃至地號OOOO地號區域上。
二、至電力設置管線申請：原告目前已有台電電力使用中，電號
    為00-00-0000-00-0且正常使用中，該電號已存在超過50年
    以上，原為被告之父（黃政人）所有，後來過戶給原告，因
    原告4、50年來均居住在北部，此電號有一段時期由被告方
    使用繳費。直到5、6年前原告搬回居住始交由原告使用，核
    對原告近六期用電量每2個月不超過150度，每2個月電費不
    超過250元。且原告僅1人居住用電，實在無理由再請求電力
    設置。且本件於111年6月16日現場勘驗時，電力公司人員亦
    到場表示原告事實上已經有架設完善之電力設施，不論將來
    是否要興建房屋，均以現有電力設施即可。
三、原告稱其欲在系爭OOOO-O地號土地上興建房屋，然被告查無
    實證，原告又有出售產權之行為，故敬請原告告知實情，考
    量請求，被告均願意盡力成全。只要原告確實以興建合法房
    屋為前提，或是以其他理由經兩造協商，並出具「設置管線
    保證負起損害維護及不歸責被告方」之書面承諾。被告依民
    法第786條，在已降低損害理由下，被告將同意原告管線設
    置。以上懇請判決如訴之聲明，實感德便。
四、聲明：
（一）駁回原告之訴。
（二）訴訟費用由原告負擔。
（三）如受不利判決，願供擔保請准免為假執行。　　　　　　
參、兩造爭執及不爭執之事項：
一、兩造不爭執之事實：　　　　　　
（一）原嘉義縣○○市○○○段0000地號土地經本院以108年度訴字第
      561號民事判決分割為嘉義縣○○市○○○段0000地號土地（下
      稱系爭OOOO地號土地）、嘉義縣○○市○○○段000000地號土
      地（下稱系爭OOOO-O地號土地）及嘉義縣○○市○○○段00000
      0地號土地（下稱系爭土地）。分割後之系爭OOOO地號土
      地為被告所有，系爭OOOO-O地號土地為原告所有。而系爭
      土地則為兩造所共有，應有部分各二分之一。系爭土地（
      本院卷第13頁至第19頁、第51頁）使用分區為鄉村區，使
      用地類別為乙種建築用地，面積為23.68平方公尺。　　
      　
（二）由地籍圖謄本（本院卷第51頁）可知系爭OOOO-O地號土地
      為原告所有，南與系爭OOOO地號土地相鄰、西與系爭土地
      相鄰，系爭土地西側與同段OOOO地號土地相鄰。系爭OOOO
      -O地號土地使用分區為鄉村區，使用地類別為乙種建築用
      地，面積為255.55平方公尺（本院卷第21頁）。同段OOOO
      地號土地為原告、被告、訴外人徐○○所有共有，原告及被
      告之應有部分各4分之1，訴外人徐○○之應有部分為2分之1
      （本院卷第208頁）。
（三）系爭OOOO-O地號土地之民生管線需與系爭OOOO地號土地及
      系爭OOOO地號土地所設置之自來管線、電信管線、電力管
      線、排水管線等民生管線相接。
二、兩造之爭點：原告請求被告容忍原告在兩造所共有坐落嘉義
    縣○○市○○○段0000○0地號土地上下設置管線（含自來水、電
    力、電信、排水及其民生管線），並不得為禁止或妨礙原告
    設置前開設施及管線之行為，有無理由？
肆、本院之判斷：
一、按土地所有人非通過他人之土地，不能設置電線、水管、瓦
    斯管或其他管線，或雖能設置而需費過鉅者，得通過他人土
    地之上下而設置之。但應擇其損害最少之處所及方法為之，
    並應支付償金民法第786條第1項定有明文。　　
二、系爭OOOO-O地號土地使用分區為鄉村區，使用地類別為乙種
    建築用地，面積為255.55平方公尺，本可供建築房屋使用，
    自有設置自來水、電力、電信、排水及其他民生管線之必要
    ，且須安排設置民生管線之路徑，方得興建房屋，原告為OO
    OO-O地號土地之所有權人，先行取得上開民生管線之設置路
    線，再處理系爭OOOO-O地號土地之房屋興建事實，亦屬合理
    。故而被告抗辯原告現無興建房屋或有出售可能，原告之訴
    違背法律公平正義，非有理由，故被告聲請調查相關證據，
    自無調查之必要。另系爭OOOO-O地號土地之民生管線需與設
    置於系爭OOOO地號及系爭OOOO地號土地之自來管線、電信、
    電力管線、排水等民生管線相接、使用；系爭土地及系爭OO
    OO-O地號土地均是分割自系爭OOOO地號土地，而非同段OOOO
    地號土地，且同段OOOO地號土地之所有權人除兩造外，尚有
    訴外人徐○○等情，為兩造所不爭執，亦已陳述如前。系爭土
    地既自系爭OOOO地號土地分割後仍保持兩造共有，乃係因兩
    造有共同使用系爭土地之必要，此使用之必要性除人之通行
    必要外，尚包含相關管線設置之必要。另同段OOOO地號土地
    之共有人徐○○與系爭OOOO地號土地之分割無涉，自無負擔兩
    造因分割系爭OOOO地號土地所增生之使用糾紛，且系爭OOOO
    -O地號土地係與系土地及系爭OOOO地號土地相鄰，而非與同
    段OOOO地號土地相鄰。故而，針對原告所有系爭OOOO－O地號
    土地設置民生管線之必要，系爭土地是對於鄰地損害最少之
    處所，因此被告抗辯主要之路線應為經由同段OOOO地號土地
    云云，自非有據。
三、被告雖主張系爭OOOO地號土地上之建物1至3樓牆壁有出現裂
    縫，而裂縫與地震、地層下陷有關，原告之請求架設之管線
    日後會有破損及漏水，會造成建物西側下陷加劇云云。惟查
    ，被告系爭OOOO地號土地土地之建物現已有裂縫，故難認與
    原告請求之管線設置有何干係，且被告空言主張日後管線會
    破損及漏水，並導致系爭OOOO地號土地上之建物下陷加劇，
    並無證據足以證明，是被告此部分抗辯，並非有據。
四、「系爭OOOO-O地號土地上如欲興建房屋，所需自來水管線設
    置，僅能經過系爭土地，才能連結至自來水公司配水幹管供
    水，並無其他路徑可予連結」；系爭OOOO-O地號土地與外面
    道路並無連接，需經過系爭土地，方能連結該公司電信線路
    。該區域該公司電信線路以架空方式提供服務，從既有線路
    至系爭OOOO-O地號土地所經過私設道路長度為13公尺，投射
    面積約0.2平方公尺；若用戶申請污水排水經過管線，應由
    申請用戶本身決定，若為私人所有，需經所有權人同意等情
    ，有台灣自來水股份有限公司第五區管理處111年3月2日台
    水五業字第1110003211號函（本院卷第67頁）及中華電信股
    份有限公司嘉義營運處（下稱電信公司）111年3月18日嘉規
    設字第1110000041號函及111年3月31日嘉規設字第11100000
    58號函（本院卷第119頁、第179頁）、嘉義縣太保市公所11
    1年5月3日嘉太市工字第1110006367號函（本院卷第303頁至
    第304頁）等在卷足參，是原告系爭OOOO-O地號土地確有經
    由系爭土地設置自來水、電信及排水管線之必要，自無爭議
    。
五、被告雖主張現有台灣電力公司管線經由系爭土地及同段OOOO
    地號土地架設，如本院卷第161頁至第163頁照片所示，故原
    告無申設電力管線之必要云云。惟查：被告就原告電力管線
    可否經由系爭土地至同段OOOO地號土地使用，前已於本院11
    0年度朴簡字第230號案件中提及「原告自己之電線也是橫過
    共有土地，也沒有經過被告同意，若原告叫被告拆，則原告
    自己拉的電線也要拆除」（本院卷第209頁最後1行至第210
    頁第1行）等語，足認兩造間就系爭土地可否架設電力管線
    已有爭執，而原告系爭OOOO-O地號土地若有使用電力需求，
    且日後修繕或興建相關電力設備時，倘依原現有路徑（即經
    過同段OOOO地號土地）均需取得同段OOOO地號土地所有權人
    及系爭土地所有權人之全體同意，有台灣電力股份有限公司
    嘉義區營業處111年7月12日嘉義字第1111263960號函（本院
    卷第353頁至第354頁）附卷足佐。因原告系爭OOOO-O地號土
    地電力管線之架設及修繕須經相鄰土地共有人之同意，而同
    段OOOO地號土地之所有權人尚有訴外人徐○○，且系爭土地亦
    有設置自來水、電信及排水等民生管線之必要等情，均陳述
    如前。審酌對鄰地之最小侵害程度，電力管線直接經由系爭
    土地設置應為損害最小之方法。因此，原告主張與電力管線
    與自來水、電信、排水等民生管線一併經由系爭土地申設，
    自屬有據。被告上開抗辯，並非可採。
六、系爭OOOO-O地號土地須經由系爭土地埋設自來水、電信、電
    力、排水等民生管線已陳述如前。其所需使用之系爭土地範
    圍，其中嘉義縣太保市公所工務課課長蘇○○表示：「污水管
    線部分經由系爭土地管線是由業主自己決定管線寬度，工務
    課建議可使用之範圍為系爭土地1公尺寬度較好施作」；台
    灣自來水公司人員林○○則稱「埋設管線所需寬度約為1公尺
    ，因將來有修繕的問題時，所需使用之寬度會更大，故以1
    公尺寬為宜」；而台灣電力公司人員林○○則主張：「如果是
    一般公有土地，台電施工時需要路寬至少1米，但如果在私
    人土地，應該由業主自行處理，埋設出私有土地而與公有土
    地相連結。因挖土機1個挖斗寬度約50公分，還有施作的空
    間需要，故台電施工時大約需1公尺寬」；另中華電信公司
    人員蔡○○則說：「因切割寬度大約60公分，另還要有施作空
    間，故所需施工土地寬度約1公尺」，而系爭土地之寬度大
    約1公尺亦經嘉義縣水上地政事務所人員當場表示無訛，此
    有本院勘驗測量筆錄（本院卷第315頁至第317頁）在卷可參
    ，故原告系爭OOOO-O地號土地之民生管線，經由系爭土地設
    置寬度1米之管線，屬損害最少之處所及方法，是原告請求
    法院判命被告容忍原告在系爭土地上下設置管線（含自來水
    、電力、電信、排水及其民生管線），並不得為禁止或妨礙
    原告設置前開設施及管線之行為，核屬有據，應予准許。
七、綜上所述，原告依民法第786條第1項規定，請求被告應容忍
    原告在兩造共有之嘉義縣○○市○○○段000000地號土地上下設
    置管線（含自來水、電力、電信、排水及其民生管線），並
    不得為禁止或妨礙原告設置前開設施及管線之行為，為有理
    由，應予准許。
八、本判決原告勝訴部分，兩造均陳明願供擔保為假執行或免為
    假執行之宣告，經核於法並無不合，爰依訴訟標的價額165
    萬元，酌定相當擔保金額分別宣告如主文第三項所示。
九、本件事證已臻明確，兩造其餘攻擊防禦方法及舉證，與本件
    判決結果並無影響，爰不逐一論述。 　　
十、據上論結，本件原告之訴為有理由。依民事訴訟法第第78條
    、第390條第2項、第392條第2項，判決如主文。
中　　華　　民　　國　　111 　年　　8 　　月　　31　　日
                  民事第一庭法　官　邱美英  　　
以上正本係照原本作成。
如對本判決上訴須於判決送達後20日內向本院提出上訴狀。
如委任律師提起上訴者，應一併繳納上訴審裁判費。
中　　華　　民　　國　　111 　年　　8 　　月　　31　　日
                            書記官  黃怡禎